臺灣臺北地方法院民事判決　　　　　　　100年度訴字第832號
原　　　告　賈永婕
訴訟代理人　蘇美玲律師
被　　　告　冠股份有限公司
法定代理人　丁洋機
訴訟代理人　林世芬律師
　　　　　　陳秀卿律師
上列當事人間損害賠償事件，本院於民國100年3月8日言詞辯論
終結，判決如下：
    主      文
被告應給付原告新臺幣伍萬貳仟伍佰元，及自民國九十九年十二
月二十八日起至清償日止，按年利率百分之五計算之利息。
原告其餘之訴駁回。
訴訟費用由被告負擔百分之四，餘由原告負擔。
本判決第一項得假執行。但被告以新臺幣伍萬貳仟伍佰元，為原
告預供擔保，得免為假執行。
原告其餘假執行之聲請駁回。
    事實及理由
一、原告主張略以：
  (一)原告為具有全國高知名度之藝人，兼顧家庭與事業，形象良
    好，深受大眾喜愛，因此常獲各家廠商邀請代言。被告在各
    百貨公司設有「菲姐義大利生活館」專櫃，銷售各類鍋具、
    廚房及烹調用品，因認原告具有高知名度，且經常受邀出席
    各項精品發表會，故於民國99年8月30日與原告所屬之經紀
    公司即婕安傳播有限公司（以下簡稱「婕安公司」）簽訂合
    作備忘錄，邀請原告於99年8月31日下午3至5時許，出席被
    告在臺北市○○路○段128號Joyce East餐廳舉行之宣傳活動
    ，由原告向被告代言人學習製作一道料理供被告側拍，另於
    同年9月3日下午2至3時許，出席被告舉行之記者會擔任嘉賓
    ，雙方並在合作備忘錄第4條約定：「8月31日側拍之影片僅
    供記者會當日之播放，甲方（即被告）不得以任何方式作為
    其他用途；記者會當日之照片，僅限當日發佈新聞媒體使用
    或甲方留為內部檔案資料使用，甲方不得散於公眾作其他用
    途」。詎被告明知兩造合作備忘錄僅邀約原告出席宣傳活動
    ，並未邀請原告擔任該公司商品之代言人，且上開活動出席
    時所拍攝之錄影帶，僅供記者會現場播放，而原告出席記者
    會之照片僅限當日發佈記者會新聞稿使用，或留作被告內部
    檔案使用，不得作為其他用途，原告亦從未授權被告使用原
    告照片刊登廣告或作為該公司商品宣傳之用途，竟於99年10
    月14日在每日發行50餘萬份之蘋果日報第C25版，以全版廣
    告方式，刊登「貴婦愛鍋法國Emile Henry愛美亨利」之碩
    大標題，將原告照片排放於標題下正中、醒目之位置，且於
    原告照片左側，刊登該系列鍋具照片，利用原告身為財團媳
    婦，媒體宣傳炒作之「貴婦」形象，及長期在演藝圈累積之
    知名度，將該系列鍋具予原告豪門媳婦之形象連結，製造出
    該系列鍋具為豪門貴婦所鍾愛，擁有高階品質之假象，更於
    全版廣告下方刊載該公司各種不同品牌之鍋具、燙衣板、衛
    生筒等，使消費者誤認為原告不僅為該系列鍋具代言、推介
    銷售，甚至為該公司全部產品背書保證，增加該公司產品之
    知名度，拉抬銷售量，嚴重侵害原告之肖像權等人格權。參
    諸原告為廠商代言及廣告之費用，通常為每種商品新臺幣（
    下同）120萬元，而被告利用原告刊登廣告之商品高達10 餘
    種之多。爰依民法第184條第1項前段、第195條第1項侵權行
    為法律關係，請求被告賠償精神慰撫金120萬元。另被告未
    經原告同意，使用原告肖像為其公司產品宣傳，自欠缺法律
    上之原因，而受有利益，其性質上非不能返還，併依民法第
    179條不當得利法律關係，請求被告償還其使用原告肖像客
    觀上所應支付之對價120萬元等語。
  (二)為此聲明：
  1.被告應給付原告120萬元，及自起訴狀繕本送達翌日起至清
    償日止，按年息5﹪計算之利息。
  2.原告願供擔保，請准宣告假執行。
二、被告則辯以：
  (一)按民法第184條所規定之侵權行為類型，均適用自然人之侵
    權行為，而被告為法人，自無適用上開規定之餘地，此有最
    高法院80年台上字第344號判決可資參照。故原告依據民法
    第184條第1項前段之侵權行為法律關係請求被告即法人負損
    害賠償責任，於法即有不合。
  (二)被告於71年間成立，銷售鍋具、刀具及其他家用品，迄今已
    達30餘年，以菲姐（甘玉菲）為代言人亦由來已久，被告除
    長期在各報章雜誌大幅廣告外，並設有菲姐義大利生活館網
    站，故菲姐為被告銷售商品之代言人之形象，早已深植人心
    。被告當次為豐富宣傳活動之內容，除邀請藝人寇乃馨擔任
    記者會主持人外，復經東森電視台總監區莉玲居間介紹，邀
    請婕安公司旗下藝人即原告於99年8月31日在臺北市○○路○
    段128號Joyce East餐廳，向被告代言人菲姐學習製作一道
    料理，供被告側拍，另於同年9月3日下午2至3時30分許，出
    席被告舉行之記者會擔任嘉賓，婕安公司亦同意被告拍照，
    被告則支付105,000元之報酬予婕安公司，雙方簽訂合作備
    忘錄為證。被告使用原告出席99年9月3日記者會活動之照片
    前，曾於99年10月13日由被告員工潘淑玲打電話詢問區莉玲
    有關翌日刊登原告出席記者會照片於蘋果日報之事，因區莉
    玲答以「沒問題」，被告乃於99年10月14日將原告出席99年
    9月30日記者會之照片刊登在蘋果日報第C25版，而該版報紙
    右下方有顯著之菲姐肖像及其簽名，衡情已足使消費者認定
    菲姐為其上刊登商品之代言人，原告照片附近僅記載「美食
    專家菲姐與藝人賈永婕相見歡」、「藝人賈永婕本身喜愛下
    廚，對於廚具的挑選格外重視」，且報紙內文亦僅記載「也
    吸引了愛下廚的藝人賈永婕慕名而來」乙句，此外並未提及
    原告，復未登載原告為被告商品之代言人，或原告推介銷售
    被告商品之意。是由報紙版面整體觀之，被告使用原告照片
    在該版報紙上，應不足以使消費者誤認原告與其上登載商品
    有何關聯性，遑論代言或推介銷售，甚至背書、保證。且該
    版報紙下方係刊登「菲姐義大利生活館」週年慶全面8折之
    商品，包括萬用妙鍋及中華炒鍋等，對照其上刊登原告照片
    之位置，亦不足以使消費者誤認原告代言或推介銷售該等商
    品，原告主張顯然不實。又原告所屬之婕安公司既與被告簽
    訂合作備忘錄，令被告在活動過程中得以側拍原告照片，顯
    見原告同意被告使用其肖像，而為被告所有攝影著作之一部
    分，且被告行使上開攝影著作權，自必使用原告之肖像權，
    是被告使用上開著作權內容當然包括原告之肖像，縱使逾越
    兩造合作備忘錄之約定，使用原告肖像使其受有損害，亦僅
    得依合作備忘錄第5條約定：「如有一方違反以上任一條款
    ，應賠償他方相當演出費之百分之五十的違約金，以賠償損
    失」，請求被告賠償當次報酬百分之五十之金額，逾此部分
    實無理由。況被告當次在蘋果日報刊登原告肖像，客觀上並
    無惡意醜化原告之行為，亦未對原告個人生活或隱私造成困
    擾，甚至增加原告曝光度，對原告事業有益無害，無減損原
    告社會評價之情形，原告復未提出證據證明被告當次使用原
    告肖像對其造成任何精神痛苦，需以慰撫金方式填補其損害
    ，故原告依據侵權行為法律關係請求被告賠償精神慰撫金12
    0萬元，顯屬無據。又原告與第三人代言契約與被告無關，
    不得以其他代言契約之費用主張係本件被告刊登原告肖像所
    生之損害賠償金額，且被告並未因為當次刊登原告肖像即受
    有利益，原告依據不當得利法律關係請求被告賠償所受利益
    ，亦應就被告所受利益若干負舉證責任等語，資為抗辯。
  (三)為此聲明：
  1.原告之訴駁回。
  2.如受不利判決，願供擔保請准宣告免為假執行。
三、兩造不爭執之事項：
  (一)被告於99年8月30日與原告所屬之經紀公司即婕安公司簽訂
    合作備忘錄，邀請原告於99年8月31日下午3至5時許，出席
    被告在臺北市○○路○段128號Joyce East餐廳舉行之宣傳活
    動，由原告向被告代言人學習製作一道料理供被告側拍，另
    於同年9月3日下午2至3時許，出席被告舉行之記者會擔任嘉
    賓，婕安公司同意被告拍攝原告肖像存檔，並由被告支付10
    5,000元之報酬予婕安公司，此有合作備忘錄1件可證（見本
    院卷第11至12頁）。
  (二)被告於99年10月14日在蘋果日報第C25版，以全版廣告方式
    ，刊登「貴婦愛鍋法國Emile Henry愛美亨利」之標題，將
    原告於99年9月3日下午出席被告記者會側拍之全身獨照排放
    於標題下正中之位置，另在原告獨照左上側放置原告與被告
    商品代言人菲姐照片1小張，在原告獨照右側放置原告與被
    告商品其他廣告人士照片1小張，並在原告獨照左下方，刊
    登該系列鍋具之照片，在原告獨照右下方刊登被告商品代言
    人菲姐照片1張，報紙下方則刊登「菲姐義大利生活館週年
    慶全面8折」之商品照片，此有蘋果日報1紙為證（見本院卷
    第13頁）。
四、本件之爭點及本院得心證之理由
    本件原告主張被告於99年10月14日在蘋果日報第C25版上刊
    登其於99年9月3日下午出席被告記者會側拍之照片，侵害其
    肖像權，應負損害賠償責任，被告則否認之，並以前詞置辯
    。是本件兩造爭執之處厥為：(一)被告在99年10月14日於蘋果
    日報第C25版以全版方式刊登「貴婦愛鍋法國  Emile Henry
    愛美亨利」廣告時，刊登原告於99年9月3日下午出席被告舉
    行之記者會側拍照片，是否侵害原告之肖像權？(二)原告依侵
    權行為或不當得利法律關係請求被告賠償120萬元，有無理
    由？茲分述如下：
  (一)被告在99年10月14日於蘋果日報第C25版以全版方式刊登「
    貴婦愛鍋法國Emile Henry愛美亨利」廣告時，刊登原告於
    99年9月3日下午出席被告舉行之記者會側拍照片，是否侵害
    原告之肖像權？
    按兩造合作備忘錄第4條第3項約定：「8月31日側拍之影片
    僅供記者會當日之播放，甲方（即被告）不得以任何方式作
    為其他用途；記者會當日之照片，僅限於當日發佈新聞媒體
    使用或甲方流為公司內部檔案資料使用，甲方不得散於公眾
    做為其他用途」，此有合作備忘錄1件附卷可稽（見本院卷
    第11頁）。被告於99年10月14日在蘋果日報第C25版，以全
    版廣告方式，刊登「貴婦愛鍋  法國Emile Henry 愛美亨利
    」之標題，將原告於99年9月3日下午出席被告記者會側拍之
    全身獨照排放於標題下正中之位置，另在原告獨照左上側放
    置原告與被告商品代言人菲姐照片1小張，在原告獨照右側
    放置原告與被告商品其他廣告人士之照片1小張，並在原告
    獨照左下方，刊登該系列鍋具之照片，報紙下方則刊登「菲
    姐義大利生活館週年慶全面8折」之商品照片，此有蘋果日
    報1紙為證（見本院卷第13頁），並為兩造所不爭執，足證
    被告確實已逾越兩造合作備忘錄之約定，將原告於99年9月3
    日下午出席被告記者會側拍照片，刊登於99年10月14日在公
    眾均得閱覽之蘋果日報第C25版上而散布於眾。且由報紙整
    體內容觀之，原告肖像置於版面中央放大，被告商品則安排
    於版面左側及下方，明顯可見將原告與被告商品連結，雖被
    告商品代言人菲姐照片亦放置於版面右下方，仍難認無原告
    為被告商品推介銷售之意。縱被告當次在蘋果日報刊登原告
    肖像照片，客觀上並無惡意醜化原告之行為，應無貶損原告
    在社會評價，但被告未經原告同意或授權，逾越兩造合作備
    忘錄，將原告於99年9月3日下午出席被告記者會側拍之照片
    ，散佈於公眾，確實違反兩造合作備忘錄第4條第3項之約定
    ，故原告主張被告侵害其肖像權等語，應可採信。
  (二)原告依侵權行為或不當得利法律關係請求被告賠償120萬元
    ，有無理由？
    原告固主張被告侵害其肖像權，應依侵權行為或不當得利法
    律關係，請求精神慰撫金120萬元，或被告因此所受利益120
    萬元云云。惟兩造間本已簽訂合作備忘錄，自應優先以此契
    約關係為基礎，處理兩造因契約所生之糾紛，且兩造就違約
    情形已約定賠償範圍，屬損害賠償額之預定，兩造自應受此
    拘束，實無逕行適用侵權行為或不當得利法律關係論斷之理
    。況如原告以侵權行為法律關係為請求權基礎，則被告雖逾
    越授權使用原告之肖像，但客觀上並未貶損原告之社會評價
    ，難認其精神上受有何痛苦，而得請求精神慰撫金，另如以
    不當得利法律關係為請求權基礎，則原告對於被告因此所受
    利益程度即賠償金額之舉證，仍有不足，且每件商品或公司
    之代言內容不同，亦難以原告其他代言活動之報酬計算損害
    賠償額。故本件原告應依照兩造合作備忘錄之約定請求及計
    算被告違約之損害賠償金額，較為允洽。又兩造合作備忘錄
    第5條前段約定：「若非因天災人禍或飛機狀況等不可抗拒
    之因素，雙方皆有義務履行上述之合約條款，如有一方中途
    退出或違反以上任一條款，應賠償他方相當演出費之百分之
    五十的違約金，以賠償損失」，此有該合作備忘錄1紙在卷
    可憑。被告將原告於99年9月3日下午出席被告記者會側拍之
    照片，散佈於公眾，違反兩造合作備忘錄第4條第3項之約定
    ，自應依兩造合作備忘錄第5條前段之約定，負損害賠償責
    任，即被告依約應賠償原告該次演出費用即105,000元之百
    分之五十即52,500元。是原告依據兩造合作備忘錄第4條第3
    項及第5條前段約定，請求被告賠償52,500元為有理由，逾
    此部分則無理由，亦屬過高。
五、綜上所述，原告依據兩造合作備忘錄之約定，請求被告給付
    52,500元，及自起訴狀繕本送達翌日即99年12月28日起至清
    償日止，按年息5﹪計算之利息，為有理由，應予准許，逾
    此部分之請求，則無理由，應予駁回。
六、兩造陳明願供擔保，分別聲請宣告假執行或免為假執行，經
    核如主文第1項所示部分，所命給付之金額未逾50萬元，應
    由本院依民事訴訟法第389條第1項第5款依職權宣告假執行
    ，並依被告之聲請，准被告預供如主文第4項所示擔保金額
    免為假執行，至原告敗訴部分，其假執行之聲請即失所附麗
    ，應併予駁回。
七、本件事證已臻明確，兩造其餘攻擊、防禦方法及所為之立證
    ，經核與判決之結果不生影響，毋庸逐一論述，併予敘明。
八、據上論結，本件原告之訴為一部有理由，一部無理由，依民
    事訴訟法第79條、第389條第1項第5款、第392條第2項，判
    決如主文。
中    華    民    國    100    年    3    月    25    日
                  民事第六庭  法  官   郭顏毓
以上正本係照原本作成。
如對本判決上訴，須於判決送達後20日內向本院提出上訴狀。如
委任律師提起上訴者，應一併繳納上訴審裁判費。
中    華    民    國   100    年    3     月    28    日
                              書記官   林政彬